臺灣臺中地方法院民事判決　　　　　　　95年度訴字第2506號
原　　　告　甲○○
訴訟代理人　徐曉萍律師
被　　　告　乙○○
上列當事人間租佃爭議事件，經臺中縣政府耕地租佃委員會調處
不成立而移送前來 (民國95年9月18日府地籍字第0950258189號
函)，本院於民國96年4月24日言詞辯論終結，判決如下：
    主    文
確認兩造間就坐落臺中縣后里鄉○○○段434-32地號如附件複丈
成果圖所示A部分面積四八九八平方公尺土地之耕地租賃關係不
存在。
訴訟費用由被告負擔。
    事實及理由
壹、程序部分：
一、按出租人與承租人間因耕地租佃發生爭議時，應由當地鄉（
    鎮、市、區）公所耕地租佃委員會調解；調解不成立者，應
    由直轄市或縣（市）政府耕地租佃委員會調處；不服調處者
    ，由直轄市或縣（市）政府耕地租佃委員會移送該管司法機
    關，司法機關應即迅予處理，耕地三七五減租條例第26條第
    1項定有明文。本件兩造之租佃爭議 (台中縣后里鄉后太字
    第55號耕地三七五租約)，先後經台中縣后里鄉公所耕地租
    佃委員會調解、台中縣政府耕地租佃委員會調處不成立後，
    移送本院審理，此有卷附之相關之調解、調處程序筆錄及台
    中縣政府95年9月18日府地籍字第0950258189號函可憑，是
    本件起訴程序核無違誤，合先敘明。
二、被告經合法通知，未於言詞辯論期日到場，核無民事訴訟法
    第386條所列各款情形，爰依原告之聲請，由其一造辯論而
    為判決。
三、又確認法律關係之訴，非原告有即受確認判決之法律上利益
    者，不得提起之，民事訴訟法第247條第1項前段定有明文。
    而所謂「即受確認判決之法律上利益」，係指因法律關係之
    存否不明確，致原告在私法上之地位有受侵害之危險，而此
    項危險得以對於被告之確認判決除去之者而言，最高法院著
    有27年上字第316號判例意旨可資參照。本件原告主張系爭
    耕地租賃契約因被告不自任耕作而屬無效，該耕地租賃關係
    已不存在乙節，然為被告所否認，足見兩造就系爭耕地租賃
    關係存否顯有爭執而有不明確之情形，致使原告在私法上之
    地位有被侵害之危險，而此項危險又適合以對被告之確認判
    決除去，故應認本件原告有即受確認判決之法律上利益，符
    合上述提起確認訴訟之要件，併予敘明。
貳、實體部分：
一、原告主張其被繼承人林學樟於民國40年間，將台中縣后里鄉
    ○○○段434-32地號土地如附件之複丈成果圖所示A部分面
    積4898平方公尺土地（以下簡稱系爭耕地），依耕地三七五
    減租條例規定出租予訴外人即被告之被繼承人曾天生，雙方
    訂立台中縣后里鄉后太字第55號耕地租賃契約。嗣原出租人
    林學樟於69年間死亡後，由原告於88年間申請繼承為系爭耕
    地之出租人地位；又原承租人曾天生於75年間死亡後，由被
    告、訴外人曾阿春申請辦理變更承租人名義登記，但被告辦
    理變更承租人名義後即將系爭耕地全部出借予曾阿春使用而
    未自任耕作，其以被告名義所辦理之系爭耕地租賃契約應屬
    無效；另訴外人曾阿春事後於94年間死亡，而由其繼承人丙
    ○○申請辦理變更承租人名義登記，但因丙○○另受僱於修
    車廠工作，並將系爭耕地交予他人種植花卉使用，亦有不自
    任耕作之情形，原告並不同意其辦理變更登記為系爭耕地之
    承租人致生本件租佃爭議訴訟 (原告與丙○○部分事後已達
    成訴訟上和解，雙方確認就系爭耕地租賃契約關係不存在，
    並由丙○○於96年7月31日前將系爭耕地交還原告)。據此，
    兩造間就系爭耕地所訂立之租賃契約，既因承租人不自任耕
    作而歸屬無效等語，並聲明：如主文第1項所示。
二、被告未於最後言詞辯論期日到庭，惟據其先前到庭陳述略謂
    ：不同意原告收回系爭土地等語。並聲明：請求駁回原告之
    訴。
三、下列事項為兩造所不爭執，本院採為判決之基礎（本院96年
    2月13日言詞辯論筆錄參照）：
  (一)原告之被繼承人林學樟於40年間，將系爭耕地依耕地三七五
    減租條例規定出租予訴外人即被告之被繼承人曾天生，雙方
    訂立台中縣后里鄉后太字第55號耕地租賃契約。
  (二)原出租人林學樟於69年間死亡後，由原告於88年間繼承系爭
    耕地之出租人地位。
  (三)嗣原承租人曾天生於75年間死亡後，即由被告、訴外人曾阿
    春申請辦理變更承租人名義登記。
  (四)另訴外人曾阿春事後於94年間死亡，由其繼承人丙○○申請
    辦理變更承租人名義登記，但因原告提出異議致生本件租佃
    爭議訴訟。
四、法院得心證之理由：
    本件耕地租賃契約成立於89年1月4日農業發產條例修正施行
    前，有關當事人間之權利義務關係應依耕地三七五減租條例
    之相關規定處理（農業發產條例第20條規定參照），是本件
    爭執要點厥在於被告在75間辦理系爭耕地租約之承租人繼承
    登記後，有無不自任耕作而致租約無效之情事？茲說明本院
    判斷之理由如下：
  (一)按耕地三七五減租條例第16條第1項、第2項明文規定：「承
    租人應自任耕作，並不得將耕地全部或一部轉租於他人。承
    租人違反前項規定時，原訂租約無效，得由出租人收回自行
    耕種或另行出租」。所謂「承租人應自任耕作」，係指承租
    人應以所承租之耕地供自己從事耕作之用而言，倘將所承租
    之耕地轉租或將耕地借予他人使用或交換耕作，即未自任耕
    作其所承租之耕地，與轉租無異，仍應認為有不自任耕作之
    情形，最高法院63年臺上字第599號判例意旨闡釋甚明。經
    查原告主張被告基於繼承關係辦理變更登記為系爭耕地之承
    租人後，即將該耕地全部借予曾阿春使用而有不自任耕作之
    情形，核與丙○○於本院95年11月20日履勘、96年4月24日
    言詞辯論時陳稱：被告辦理變更登記為系爭耕地之承租人時
    ，早已外出台北工作多年，於辦理變更登記為系爭耕地之承
    租人後即將該耕地交予已經分家之曾阿春使用，對於該耕地
    之使用情形，事前既未參與出資，事後亦無分配所得等語，
    大致相符，而被告除表示不同意原告收回耕地外，並未舉何
    證據證明其確實對於系爭耕地有自任耕作之情形，本院綜合
    上開事證資料，因認為原告前揭主張為可採。據此，被告於
    辦理變更登記為系爭耕地之承租人後，既因外出工作而將系
    爭耕地全部借予已經分家之訴外人曾阿春使用，參酌上開最
    高法院之判例意旨，被告對於系爭耕地即有不自任耕作之情
    形，應堪認定。又依耕地三七五減租條例第16條第2項之規
    定，所謂原訂租約無效，係指原訂租約無待出租人另為終止
    租約之意思表示，即當然自無效原因事實發生之時起向後失
    其效力，租賃關係從此歸於消滅而言，且不因承租人嗣後再
    行耕作而回復有效（最高法院80年臺再字第15號判例意旨參
    照），準此，參照依前開法條規定及判例意旨，本件被告既
    未於系爭土地上自任耕作，原訂租約自無待原告另為終止租
    約之意思表示，即當然向後失其效力。據此，原告確認兩造
    間就系爭耕地之耕地租賃關係不存在，洵屬有據，應予准許
    。
  (二)本件事證已臻明確，原告另主張因被告積欠租金而表示終止
    系爭耕地租約部分，核與本院前揭判斷結果不生影響，爰毋
    庸再予審酌，併此敘明。
參、訴訟費用負擔之依據：民事訴訟法第78條。
中　　華　　民　　國　　96　　年　　5　　 月　　11　　日
                  民事第二庭   法  官  王永春
以上正本係照原本作成。
如對本判決上訴，須於判決送達後20日內向本院提出上訴狀。
中　　華　　民　　國　　96　　年　　5　　月　　11　　日
                               書記官  鄭淑英
